ACORDAO-COMPLETO-2397188

ACÓRDÃO 2372/2020 ATA 6/2020 - PRIMEIRA CÂMARA

VISTOS, relatados e discutidos estes autos que tratam de atos de concessão de reforma emitidos pelo Comando da Marinha;
ACORDAM os Ministros do Tribunal de Contas da União, reunidos em Sessão da 1ª Câmara, nos termos dos arts. 71, inciso III, da Constituição Federal, 1º, inciso V, e 39, inciso II, da Lei 8.443/1992 e 260, § 1º, do RITCU e ante as razões expostas pelo Relator, em:
9.1. considerar legais e conceder o registro aos atos de concessão de reforma (iniciais) emitidos em favor de Ademar Costa Pereira (XXX.176.157-XX) , e-pessoal 75.811/2019; Daltro de Assis Felisardo (XXX.294.487-XX) , e-pessoal 72.617/2019; Juarez Alvaro Nahas Cuneo (XXX.214.897-XX) , e-pessoal 72.140/2019; Melquisedeque Ferreira da Silva (XXX.779.264-XX) , e-pessoal 73.490/2019 e Rober Jorge dos Santos (XXX.540.907-XX) , e-pessoal 74.421/2019;
9.2. considerar ilegais e recusar registro aos atos de concessão de reforma (alterações) emitidos em favor de Cinedio Fontes de Souza (XXX.857.207-XX) , e-pessoal 72885/2019; Daltro de Assis Felisardo (XXX.294.487-XX) , e-pessoal 72669/2019; Jose Palitot Ribeiro (XXX.000.494-XX) , e-pessoal 73.474/2019; Melquisedeque Ferreira da Silva (XXX.779.264-XX) , e-pessoal 73561/2019 e Rober Jorge dos Santos (XXX.540.907-XX) , e-pessoal 74.530/2019;
9.2.1. dispensar a devolução dos valores indevidamente recebidos até a data da ciência pelo Comando da Marinha, do presente acórdão, com base no Enunciado 106 da Súmula da Jurisprudência do TCU;
9.2.2. determinar ao Comando da Marinha que:
9.2.2.1. faça cessar os pagamentos decorrentes dos atos impugnados, comunicando ao TCU, no prazo de 15 dias, as providências adotadas, nos termos do art. 262, caput, do Regimento Interno do TCU, do art. 8º, caput, da Resolução-TCU 206/2007 e do art. 19, caput, da Instrução Normativa-TCU 78/2018;
9.2.2.2. informe aos interessados cujos atos foram apreciados pela ilegalidade que, no caso de não provimento de recursos eventualmente interpostos, deverão ser repostos os valores recebidos após a ciência deste acórdão pelo Comando da Marinha;
9.2.2.3. comunique imediatamente aos interessados o teor do presente acórdão, encaminhando ao TCU, no prazo de 30 dias, comprovante das respectivas datas de ciência, nos termos do art. 4º, § 3º, da Resolução-TCU 170/2004.

Atos de concessão de reforma emitidos pelo Comando da Marinha. Apreciação para fins de registro.

Primeira Câmara

Comando da Marinha.

3. Interessados: Ademar Costa Pereira (XXX.176.157-XX); Cinedio Fontes de Souza (XXX.857.207-XX); Daltro de Assis Felisardo (XXX.294.487-XX); Jose Palitot Ribeiro (XXX.000.494-XX); Juarez Alvaro Nahas Cuneo (XXX.214.897-XX); Melquisedeque Ferreira da Silva (XXX.779.264-XX); Rober Jorge dos Santos (XXX.540.907-XX).

13.1. Ministros presentes: Walton Alencar Rodrigues (Presidente), Benjamin Zymler, Bruno Dantas e Vital do Rêgo (Relator).
13.2. Ministros-Substitutos presentes: Augusto Sherman Cavalcanti e Weder de Oliveira.

VITAL DO RÊGO

Adoto como relatório, com os devidos ajustes de forma, o parecer emitido no âmbito do Ministério Público junto ao TCU, representado nos autos pelo Procurador Dr. Júlio Marcelo de Oliveira (peça 15) , a seguir transcrito:
Trata-se de processo consolidado com dez atos de reformas deferidas pelo Ministério da Defesa/Comando da Marinha, com pareceres pela legalidade emitidos pelo controle interno e pela Secretaria de Fiscalização de Pessoal – Sefip.
Os atos de Daltro de Assis Felisardo (peça 4) , Cinedio Fontes de Souza (peça 5) , José Palitot Ribeiro (peça 6) , Melquisedeque Ferreira da Silva (peça 8) e de Rober Jorge dos Santos (peça 10) foram editados para alterar as reformas dos interessados, concedendo-lhes promoções de grau hierárquico superior, em face de condição de invalidez adquirida após as reformas, com base no seguinte fundamento legal:
REF-13 - Lei nº 6.880/80, art. 104, inciso II, c/c art. 106, inciso II c/c art. 108, inciso V c/c art. 109 e art. 110, § 1º e § 2º - Reforma ex offício por ter sido julgado incapaz, definitivamente, para o serviço ativo das Forças Armadas, e com invalidez permanente por motivo de tuberculose ativa, alienação mental, esclerose múltipla, neoplasia maligna, cegueira, lepra, paralisia irreversível e incapacitante, cardiopatia grave, mal de Parkinson, pênfigo, espondiloartrose anquilosante, nefropatia grave e outras moléstias que a lei indicar com base nas conclusões da medicina especializada, com qualquer tempo de serviço. Por ter sido considerado inválido, faz jus ao grau hierárquico imediato, inclusive considerando-se os graus hierárquicos dispostos no § 2º, do art. 110, da Lei nº 6.880/80.
O dispositivo legal utilizado para as promoções é o art. 110 da Lei 6.880/1980 que, em sua redação original, dispunha o seguinte:
Art. 110. O militar da ativa julgado incapaz definitivamente por um dos motivos constantes dos itens I e II do artigo 108 será reformado com remuneração calculada com base no soldo correspondente ao grau hierárquico imediato ao que possuir na ativa.
§ 1º Aplica-se o disposto neste artigo aos casos previstos nos itens III, IV e V do artigo 108, quando, verificada a incapacidade definitiva, for o militar considerado inválido, isto é, impossibilitado total e permanentemente para qualquer trabalho.
Posteriormente, o art. 1º da Lei 7.580/1986, ao conferir nova redação ao art. 110 da Lei 6.880/1980, incluiu, para efeito do benefício, os militares que se encontravam na reserva remunerada, in verbis:
Art. 1º O caput do art. 110 da Lei nº 6.880, de 9 de dezembro de 1980, que dispõe sobre o Estatuto dos Militares, passa a vigorar com a seguinte redação:
Art. 110. O militar da ativa ou da reserva remunerada, julgado incapaz definitivamente por um dos motivos constantes dos incisos I e II do art. 108, será reformado com a remuneração calculada com base no soldo correspondente ao grau hierárquico imediato ao que possuir ou que possuía na ativa, respectivamente.
Art. 2º As disposições do art. 110 da Lei nº 6.880, de 9 de dezembro de 1980, são extensivas aos militares que na vigência desta lei já se encontrem na reserva remunerada e que tenham sido reformados com base nos incisos I e II do art. 108.
O art. 2º da Lei 7.580/1986 estendeu o benefício aos militares que, na data de vigência desse diploma legal – 30/12/1986, encontravam-se na reserva remunerada e foram reformados por incapacidade definitiva, em decorrência dos motivos especificados nos incisos I e II do art. 108 da Lei 6.880/1980, em destaque:
Art. 108. A incapacidade definitiva pode sobrevir em consequência de:
I - ferimento recebido em campanha ou na manutenção da ordem pública;
II - enfermidade contraída em campanha ou na manutenção da ordem pública, ou enfermidade cuja causa eficiente decorra de uma dessas situações;
III - acidente em serviço;
IV - doença, moléstia ou enfermidade adquirida em tempo de paz, com relação de causa e efeito a condições inerentes ao serviço;
V - tuberculose ativa, alienação mental, neoplasia maligna, cegueira, lepra, paralisia irreversível e incapacitante, cardiopatia grave, mal de Parkinson, pênfigo, espondiloartrose anquilosante, nefropatia grave e outras moléstias que a lei indicar com base nas conclusões da medicina especializada; e
V - tuberculose ativa, alienação mental, esclerose múltipla, neoplasia maligna, cegueira, lepra, paralisia irreversível e incapacitante, cardiopatia grave, mal de Parkinson, pênfigo, espondiloartrose anquilosante, nefropatia grave e outras moléstias que a lei indicar com base nas conclusões da medicina especializada; e  (Redação dada pela Lei nº 12.670, de 2012) 
VI - acidente ou doença, moléstia ou enfermidade, sem relação de causa e efeito com o serviço.
Em suma, o disposto no art. 110 da Lei 6.880/1980, com a redação que lhe foi conferida pela Lei 7.580/1986, alcança os militares:
da ativa;
da reserva remunerada;
c) reformados com base nos incisos I e II do art. 108 da Lei 6.880/1980, que se encontravam na reserva remunerada em 30/12/1986, data de publicação da Lei 7.580/1986.
De acordo com as informações constantes das bases de dados do Tribunal, os militares foram reformados, inicialmente, em razão do atingimento da idade-limite de permanência na reserva, conforme os seguintes atos:
Daltro de Assis Felisardo: Ato e-Pessoal (peça 3) ;
Cinedio Fontes de Souza: Ato Sisac 10637508-07-2004-000498-7;
José Palitot Ribeiro: Ato Sisac 10637508-07-2007-000287-7;
Melquisedeque Ferreira da Silva: Ato e-Pessoal (peça 7) ;
Rober Jorge dos Santos: Ato e-Pessoal (peça 9) .
Conclui-se, portanto, que as alterações das concessões dos interessados não merecem prosperar, por ausência de norma que autorize as promoções concedidas:
Nessa linha de entendimento, o Tribunal de Contas da União, na Sessão de 18/9/2019, prolatou o Acórdão 2225/2019-TCU-Plenário, cujo sumário dispõe:
SUMÁRIO: ATOS DE REFORMA. ALTERAÇÃO DE UMA DAS CONCESSÕES PARA ELEVAÇÃO, EM UM GRAU HIERÁRQUICO, DO POSTO SOBRE O QUAL CALCULADOS OS PROVENTOS DO INATIVO, EM FACE DA SUPERVENIÊNCIA DE INVALIDEZ PERMANENTE DECORRENTE DE DOENÇA ESPECIFICADA EM LEI. MILITAR ANTERIORMENTE REFORMADO COM PROVENTOS JÁ CALCULADOS SOBRE O POSTO HIERÁRQUICO SUPERIOR, POR TEMPO DE SERVIÇO. AUSÊNCIA DE PREVISÃO LEGAL PARA EXTENSÃO DA VANTAGEM ESTABELECIDA NO ART. 110 DA LEI 6.880/1980 A MILITARES JÁ REFORMADOS, BEM COMO PARA O ACRÉSCIMO DE DOIS POSTOS NO CÁLCULO DOS PROVENTOS. NEGATIVA DE REGISTRO. DETERMINAÇÕES. LEGALIDADE E REGISTRO DAS DEMAIS CONCESSÕES.
Em seu item 9.5, este Tribunal decidiu modular os efeitos do decisum, nos seguintes termos:
9.5. em atenção aos princípios da segurança jurídica e da boa-fé, aplicar o entendimento constante do voto que fundamentou o acórdão proferido pelo STJ no REsp 1.340.075/CE, relativo aos destinatários do benefício do art. 110, § 1º, da Lei 6.880/1980, aos atos concessórios a serem apreciados por este TCU a partir da data de prolação deste acórdão;
Os atos em análise ingressaram neste Tribunal em 2019, de modo que podem ser apreciados sem a necessidade de prévia oitiva dos militares, de acordo com o entendimento firmado pelo TCU, no âmbito do Acórdão 587/2011-TCU-Plenário.
Ante o exposto, o Ministério Público de Contas manifesta-se pela ilegalidade dos atos de alteração das reformas de Daltro de Assis Felisardo (peça 4) , Cinedio Fontes de Souza (peça 5) , José Palitot Ribeiro (peça 6) , Melquisedeque Ferreira da Silva (peça 8) e de Rober Jorge dos Santos (peça 10) e aquiesce à proposição da unidade técnica, quanto aos demais atos autuados no presente processo.
Eis o Relatório.

não há.

Procurador Júlio Marcelo de Oliveira.

REFORMA. ALTERAÇÃO PARA ELEVAÇÃO, EM UM GRAU HIERÁRQUICO, DO POSTO/GRADUAÇÃO SOBRE O QUAL CALCULADOS OS PROVENTOS DO INATIVO, EM FACE DA SUPERVENIÊNCIA DE INVALIDEZ PERMANENTE DECORRENTE DE DOENÇA ESPECIFICADA EM LEI. MILITAR ANTERIORMENTE REFORMADO COM PROVENTOS JÁ CALCULADOS SOBRE O POSTO/GRADUAÇÃO HIERÁRQUICO SUPERIOR. AUSÊNCIA DE PREVISÃO LEGAL PARA EXTENSÃO DA VANTAGEM ESTABELECIDA NO ART. 110 DA LEI 6.880/1980 A MILITARES JÁ REFORMADOS, BEM COMO PARA O ACRÉSCIMO DE DOIS OU MAIS POSTOS/GRADUAÇÕES NO CÁLCULO DOS PROVENTOS. LEGALIDADE DE CINCO ATOS. ILEGALIDADE DE CINCO ATOS.

REFORMA (REFO)

Secretaria de Fiscalização de Pessoal (Sefip).

Trata-se de atos de concessão de reforma, emitidos pelo Comando da Marinha em favor dos ex-militares Ademar Costa Pereira (inicial) ; Cinedio Fontes de Souza (alteração) ; Daltro de Assis Felisardo (inicial e alteração) ; Jose Palitot Ribeiro (alteração) ; Juarez Alvaro Nahas Cuneo (inicial) ; Melquisedeque Ferreira da Silva (inicial e alteração) ; Rober Jorge dos Santos (inicial e alteração) .
A Sefip, na instrução de peça 13, propõe considerar legais as concessões. O Ministério Público junto ao TCU, entretanto, dissentiu em parte das conclusões da Sefip. Para o MPTCU, os atos de alteração referentes às concessões de reforma emitidas em favor de Daltro de Assis Felisardo (peça 4) , Cinedio Fontes de Souza (peça 5) , José Palitot Ribeiro (peça 6) , Melquisedeque Ferreira da Silva (peça 8) e de Rober Jorge dos Santos (peça 10) não podem receber a chancela da legalidade. 
Isso, porque, segundo o MPTCU, os atos em questão foram editados para alterar as reformas dos interessados, concedendo-lhes promoções de grau hierárquico superior, em face de condição de invalidez adquirida após as reformas nas quais, com exceção de Cinedio Fontes de Souza, os interessados já haviam sido contemplados com proventos em grau hierárquico superior.  
-II-
Registro minha concordância com a proposta formulada pelo MPTCU, razão pela qual acolho o parecer de peça 15 como minhas razões de decidir por seus próprios fundamentos, pelas razões adiante especificadas.
Destaco, de início, consoante os uníssonos pareceres precedentes, que os atos iniciais referentes às concessões de reforma emitidas em favor dos ex-militares Ademar Costa Pereira (e-pessoal 75.811/2019, peça 11) , Daltro de Assis Felisardo (e-pessoal 72.617/2019, peça 3) , Juarez Alvaro Nahas Cuneo (e-pessoal 72.140/2019, peça 2) ; Melquisedeque Ferreira da Silva (e-pessoal 73.490/2019, peça 7) e Rober Jorge dos Santos (e-pessoal 74.421/2019, peça 9) podem receber a chancela da legalidade eis que não há irregularidades a macular os respectivos registros.
No que diz respeito aos atos de alteração emitidos em favor dos ex-militares Daltro de Assis Felisardo (peça 4) , José Palitot Ribeiro (peça 6) , Melquisedeque Ferreira da Silva (peça 8) e Rober Jorge dos Santos (peça 10) , assiste razão ao MPTCU. Nesses casos, observo que, nos termos do Acórdão 2225/2019-TCU-Plenário, não há previsão legal para que os referidos interessados, já beneficiados com a remuneração de um posto/graduação acima do que ocupavam na ativa, recebessem nova vantagem em decorrência do que prescreve o art. 110, § 1º, da Lei 6.880/1980[footnoteRef:2]. A tabela a seguir resume a situação de cada um:   [2:  Lei 6.880/1980, art. 110. O militar da ativa ou da reserva remunerada, julgado incapaz definitivamente por um dos motivos constantes dos incisos I e II do art. 108, será reformado com a remuneração calculada com base no soldo correspondente ao grau hierárquico imediato ao que possuir ou que possuía na ativa, respectivamente. (Redação dada pela Lei nº 7.580, de 1986) § 1º Aplica-se o disposto neste artigo aos casos previstos nos itens III, IV e V do artigo 108, quando, verificada a incapacidade definitiva, for o militar considerado inválido, isto é, impossibilitado total e permanentemente para qualquer trabalho.] 
	Interessado
	Posto/graduação na ativa
	Data da Reserva
 (desligamento) 
	Data da Reforma
	Posto/graduação no ato inicial de reforma
	Posto/graduação no ato de alteração da reforma (constantes dos autos) 

	Daltro de Assis Felisardo Gamst
	Capitão de Mar e Guerra
	23/8/1995
	24/15/2005
	Contra Almirante
	Vice Almirante

	José Palitot Ribeiro
	Suboficial
	17/1/1997
	29/8/2005
	2º Tenente
	1º Tenente

	Melquisedeque Ferreira da Silva
	Suboficial
	9/4/1998
	14/5/2005
	2º Tenente
	1º Tenente

	Rober Jorge dos Santos
	3º Sargento
	28/08/1997
	06/03/2006
	2º Sargento
	2º Tenente

No caso de Cinédio Fontes de Souza (peça 5) , igualmente assiste razão ao Ministério Público de Contas uma vez que o ex-militar já se encontrava reformado, quando foi beneficiado com a melhoria de sua reforma:
	Interessado
	Posto/graduação na ativa
	Data da Reserva
 (desligamento) 
	Data da Reforma (inicial) 
	Data da Reforma (alteração) 
	Posto/graduação no ato inicial de reforma
	Posto/graduação no ato de alteração da reforma (constantes dos autos) 

	Cinedio Fontes de Souza
	2º Sargento
	28/6/1996
	17/12/2002
	13/3/2018
	2º Sargento
	2º Tenente

Verifico que na ocasião da passagem para a reserva e também no momento da reforma, estava vigente, em todos os casos, a redação conferida pelo art. 1º da Lei 7.580/1986 para o art. 110 da Lei 6.880/1980, consoante a transcrição a seguir: 
Art. 1º O caput do art. 110 da Lei 6.880, de 9 de dezembro de 1980, que dispõe sobre o Estatuto dos Militares, passa a vigorar com a seguinte redação: 
Art. 110. O militar da ativa ou da reserva remunerada, julgado incapaz definitivamente por um dos motivos constantes dos incisos I e II do art. 108, será reformado com a remuneração calculada com base no soldo correspondente ao grau hierárquico imediato ao que possuir ou que possuía na ativa, respectivamente. 
Art. 2º As disposições do art. 110 da Lei nº 6.880, de 9 de dezembro de 1980, são extensivas aos militares que na vigência desta lei já se encontrem na reserva remunerada e que tenham sido reformados com base nos incisos I e II do art. 108.
Com isso, as disposições contidas no art. 110 da Lei 6.880/1980, com a redação que lhe foi conferida pela Lei 7.580/1986, alcança os militares: (i) da ativa; (ii) da reserva remunerada; (iii) reformados com base nos incisos I e II do art. 108 da Lei 6.880/1980, que se encontravam na reserva remunerada em 30/12/1986, data de publicação da Lei 7.580/1986.
No caso dos ex-militares Daltro de Assis Felisardo Gamst, José Palitot Ribeiro, Melquisedeque Ferreira da Silva e Rober Jorge dos Santos, a passagem para a reserva e depois a reforma, já se deu com a remuneração de um posto/graduação acima, consoante previsão legal existente à época. Em relação ao ex-militar Cinedio Fontes de Souza, conforme demonstrado, o inativo já se encontrava reformado por ter atingido a idade limite de permanência na reserva desde 17/12/2002 (ato Sisac 10637508-07-2004-000498-7, apreciado pela legalidade nos autos do TC Processo 022.018/2006-0, Acórdão 387/2007-TCU-Primeira Câmara) .
Verifico que os atos de alteração em destaque contemplam, em anexo, o diagnóstico dado pela junta médica que os enquadram agora, no inciso V do art. 108 da Lei 6.880/1980[footnoteRef:3]. Nesses casos, contudo, entendo que tal diagnóstico é extemporâneo e inócuo porque os militares, a partir do momento em que são reformados por idade, já se tornam, na prática, incapacitados para o serviço militar eis que, juridicamente, não podem mais ser convocados para o serviço ativo.  [3:  Lei 6.880/1980, art. 108. A incapacidade definitiva pode sobrevir em consequência de: (...) V - tuberculose ativa, alienação mental, esclerose múltipla, neoplasia maligna, cegueira, lepra, paralisia irreversível e incapacitante, cardiopatia grave, mal de Parkinson, pênfigo, espondiloartrose anquilosante, nefropatia grave e outras moléstias que a lei indicar com base nas conclusões da medicina especializada; e    ] 
In casu, ainda que os diagnósticos atuais se enquadrem no dispositivo mencionado, não poderiam gerar efeitos financeiros porque os interessados já haviam sido reformados, e, com exceção de Cinedio Fontes de Souza, já recebiam remuneração um posto/graduação acima do que ocupavam na ativa. Não incide, portanto, o art. 110, § 1º, da Lei 6.880/1980 já que tal dispositivo só é aplicável a militares inativos que ainda estejam na reserva e que, nessa condição, em tese, poderiam ser convocados extraordinariamente para o serviço ativo. Ilegais, portanto, os atos de alteração referentes às concessões de reforma emitidas em favor de Cinédio Fontes de Souza (peça 5) , Daltro de Assis Felisardo (peça 4) , José Palitot Ribeiro (peça 6) , Melquisedeque Ferreira da Silva (peça 8) e Rober Jorge dos Santos (peça 10) .
Por fim, vale mencionar que os atos em questão foram disponibilizados ao TCU em 2019, não sendo necessário realizar oitiva prévia dos interessados cujos atos não reúnem condições para receber a chancela da legalidade, em consonância com o entendimento firmado pelo TCU, no âmbito do Acórdão 587/2011-TCU-Plenário. 
Ante o exposto, VOTO para que seja adotada a minuta de acórdão que ora trago ao exame deste Colegiado. 
TCU, Sala das Sessões Ministro Luciano Brandão Alves de Souza, em 10 de março de 2020.
Ministro VITAL DO RÊGO 
Relator